臺灣桃園地方法院民事判決　　　　　　　 96年度訴字第977號
原　　　告　戊○○
訴訟代理人　李永裕律師
複 代理 人　甲○○
被　　　告　丙○○
訴訟代理人　鍾明達律師
複 代理 人　翁仁道律師
上列當事人間請求返還買賣價金事件，於民國96年12月4日言詞
辯論終結，本院判決如下：
    主  文
原告之訴及假執行之聲請均駁回。
訴訟費用由原告負擔。
    事實及理由
一、原告主張：
  (一)原告經由網路廣告，得知被告欲出售曳引機及讓與營業，乃
    於96年3 月1 日與被告簽訂買賣及經營權移轉契約（下稱系
    爭轉讓契約），由被告將其所有之新荷蘭牌TM140 曳引機一
    台所有權，連同其現有之80甲耕地上耕作戶之代為翻土營業
    ，均一併轉讓（移轉）予原告繼續經營，原告則給付被告價
    金新台幣（下同）212 萬元。原告於締約當日即已將上開價
    金如數給付予被告。詎被告於系爭轉讓契約簽訂迄今，除交
    付原告系爭曳引機一台及鑰匙、操作保養手冊外，竟遲遲未
    依約將其現有之80甲耕地上耕作戶之代為翻土營業轉讓予原
    告經營，以致原告買受系爭曳引機卻無法經營休耕地之代為
    翻土營業，原告因而受有損害。經原告於96年5 月18日及同
    年6 月4 日分別催告被告履行契約約定，惟被告迄今仍未依
    約履行其移轉80甲耕地上所有耕作戶之代為翻土營業之義務
    ，因96年度之第1 期休耕已結束，原告預定契約之目的無法
    達成，爰依民法第254 條或第255 條之規定，以本件起訴狀
    繕本送達被告為解除契約之意思表示，並請求被告返還價金
    212 萬元。
  (二)被告雖辯稱其已依約交付原告營運客戶名單，並帶往客戶田
    地工作云云，惟被告所述完全與事實不符，事實上係原告要
    求被告應提供客戶名單資料予原告，惟遭被告拒絕，被告係
    自行與客戶連絡後，再帶原告前往客戶之田地翻土，包括客
    戶所給付之翻土費用，亦係由被告先行收取後，再轉交予原
    告，原告自始至終均無機會與客戶直接聯絡，遑論經營代客
    翻土事業，簡言之，被告所扮演之角色，顯係「仲介」而非
    「移轉營運」。此與兩造約定之給付義務內容完全不符。
  (三)並聲明：被告應給付原告212萬元，及自起訴狀繕本送達翌
    日起至清償日止，按週年利率5%計算之利息；願供擔保請准
    宣告假執行。
二、被告抗辯：
  (一)被告自曳引機交付原告後，即依約帶原告至客戶田地輔導翻
    土，迄至96年4 月27日止，營運客戶有黃金蓮等14戶，面積
    約八甲餘，惟原告自96年4 月28日起即拒絕受領，自行離去
    ，不再繼續工作，故原告主張被告未依約為翻土營業轉讓並
    非事實。因原告自96年4 月28日起即拒絕受領，自行離去，
    不再配合繼續土工作，被告分別於96年5 月22日、96年6 月
    26日以存證信函函覆原告因原告自行離去未做交代，已造成
    耕作戶之流失及被告之困擾，則原告應負受領遲延責任，此
    乃不可歸責於被告，被告自不負遲延責任。故原告之解除權
    不存在，原告主張解除系爭轉讓契約，並請求被告返還價金
    ，即屬無據。
  (二)又系爭轉讓契約，並無休耕期間或任何季節之約定，更無於
    一定時期為給付之約定，自客觀上觀察，亦無非於一定時期
    給付不能達其契約目的之情形，則原告主張依民法255 條之
    規定解除買賣契約，並依民法第259 條規定請求被告返還價
    金，亦有誤解。
  (三)並聲明：原告之訴駁回；如受不利之判決，願供擔保請准免
    為假執行。
三、兩造不爭執之事實：
  (一)兩造間於96年3月1日簽立系爭轉讓契約。
  (二)被告已將新荷蘭牌TM140 曳引機、及該曳引機之來源證明、
    鑰匙、曳引機保養操作手冊交付原告，原告並已交付212 萬
    元予被告。
四、本件爭點：
  (一)系爭轉讓書上約定「營運客戶轉讓」的真意為何？
  (二)被告有無給付遲延情形？
  (三)原告依民法第254條解除契約是否合法？
  (四)原告依民法第255條解除契約是否合法？
五、本院判斷
  (一)系爭轉讓書上約定「營運客戶轉讓」的真意為何？
    1.查兩造所簽訂之系爭轉讓書僅約定：「本人丙○○（甲方
      ）95年新購新荷蘭牌TM140 曳引機，引擎號碼HB176661，
      因無暇營運；經介紹人：乙○○先生介紹，連營運客戶以
      新台幣二百一拾二萬元轉讓于戊○○（乙方），並已提示
      兌現無誤。甲方應點交新荷蘭牌TM140 曳引機之來源證明
      、鑰匙及曳引機保養、操作手冊予乙方使用以完成交接手
      續，並信守輔導移轉營運客戶予乙方接手」等語。而於訂
      約時兩造並未就「營運客戶轉讓」之內容細節作約定，此
      為兩造所不爭執（見本院卷第44頁）。
    2.本件原告雖主張系爭轉讓書所訂「輔導營運客戶轉讓」之
      真意為：被告須交付客戶名單並帶原告前往田地和地主認
      識。惟被告則主張：「輔導營運客戶轉讓」之真意係輔導
      原告操作農機、協助原告讓客戶認識。經查：
      (1)證人乙○○證稱：「本來我們要購買該機械，後來因為
        不符合我們的要求，故向賣主（指被告）談說可以介紹
        買賣」、「我和被告是同行熟手，如果是我作的話，被
        告的老客戶可能只認被告不認我，而且前一兩年我根本
        記不得客戶的名字和田的位置，所以需要被告的幫忙帶
        我去看田、認識地主，之後我再自己與地主接洽」、「
        （問：如果被告一開始沒有給你全部客戶的名單，只是
        帶你一一去客戶那裡翻土，你有何反應？）至少我要知
        道當天做的工作範圍多少，才可以計算可以領多少，錢
        由被告幫我收沒有關係）、「（問：如果只帶你去翻土
        ，沒有帶你去認識地主，這樣可以嗎？）我不需要認識
        地主，只要被告帶我去做田，而且我有錢可以領就好」
        、「（問：轉讓書上寫輔導營業有無可能三天完成？）
        不可能，約需一季的時間六個月」、「（問：如果是你
        受讓被告的營業，你會希望被告如何移轉？）我會希望
        被告帶我去看田，認識客戶，至於客戶名單能有多少就
        給多少，因為客戶來來去去，而且有的在台北」等語（
        見本院卷第46至48頁）。綜合上述證人乙○○之證詞，
        足見兩造間所約定轉讓之系爭營業（代客翻土），其行
        業特性為：(1)土地所有人係在其田地因休耕或耕耘之需
        要而委請此種營業者翻土，故此行業之工作通常有季節
        性。(2)此行業工作之標的客體為「土地」（並非客戶之
        「人」本身接受服務），而土地所有權人則可能住居遙
        遠之處、亦可能更易或僅係透過中間人代覓人翻土而給
        予報酬，故客戶之姓名為何，代客翻土之營業者可能並
        不知悉，或只知客戶之綽號、姓氏、或僅認識仲介者（
        註：因重點是在該日工作土地的位置、面積、及可否領
        得報酬）；(3)因土地並非如建築物於外觀上有可辨視之
        門牌或明顯的地界線，客戶之田地位置、範圍不易確定
        ；(4)基於上述，初入行者通常須一段時間之輔導營運，
        至少約須輔導一季時間（約六個月），待其了解代客翻
        土業之大概經營方式、客戶之田地位置、並建立口啤後
        ，客戶於次一季若再有需求方會再委其翻土。故即便是
        如證人乙○○這樣之同行熟手，其如受讓此種營業，其
        亦證稱：「如果是我作的話，被告的老客戶可能只認被
        告不認我」，「我不需要認識地主，只要被告帶我去做
        田，而且我有錢可以領就好」。
      (2)原告雖主張系爭轉讓書所訂「輔導營運客戶轉讓」之真
        意為：被告須交付如96年12月4 日言詞辯論期日後所附
        被證4 號之「客戶名單」云云。惟查，兩造所簽訂之轉
        讓書，就被告所須交付之文件物品，僅記載被告應點交
        「新荷蘭牌TM140 曳引機之來源證明、鑰匙及曳引機保
        養、操作手冊」等文字，並無一語提及被告須交付「客
        戶名冊」；另經閱覽原告主張被告應交付之被證4 號「
        客戶名單」，其內容僅記載「翻土報酬金額」和「客戶
        名稱」（若干客戶記載其全名、若干客戶則僅記載綽號
        、姓氏），大部分均無客戶聯絡電話和地址之記載，則
        衡情，上開被證4 號之文件僅為被告各年度翻土之「記
        帳簿」，原告若取得上開僅記載客戶名稱（若干客戶甚
        至僅記載綽號、姓氏）而無客戶聯絡電話、地址之資料
        ，核對其營業實益有限，則原告主張其欲取得上開「客
        戶名冊」俾「自行與客戶接洽聯繫」、「當初所謂營運
        客戶移轉，只要被告提供客戶的名單給原告，而不需要
        任何協助」云云（見本院卷第39頁），衡情應非實在。
        再參以，此行業特性係重視「土地」而非客戶本人（已
        如前述），通常是客戶依其田地需求而自行主動或委託
        他人代覓營業者翻土，被告可能並不知悉客戶之實際姓
        名、聯絡方式或地址，況依證人乙○○所述客戶來來去
        去不固定，客戶於次季是否有翻土之需求亦不確定，是
        綜上，系爭轉讓書上約定「營運客戶轉讓」的真意應係
        如被告所主張：由被告輔導原告操作農機，並協助原告
        讓客戶認識，故原告之主張並無足採。
  (二)被告並無給付遲延情形
  　1.被告自曳引機及相關如轉讓書所記載之文件物品交付原告
　    後，即陸續帶原告前往客戶田地工作翻土迄至96年4月27
      日止之事實，業據被告陳稱：「我帶原告去翻土時，做完
      一個客戶就寫一個名字在原告筆記上，並記載有無收到錢
      」，上情為原告本人所自認（見本院卷第77頁）；參諸證
      人丁○○證稱：「我看到被告在教，而有時是原告有時是
      原告兒子在學」等語（見本院卷第50頁）；並佐以被告陳
      稱：「（問：有無帶原告去和客戶見面？）有些客戶會在
      田裡等我們，有見到一部分的客戶，有些客戶我也不認識
      ，也是經人介紹，我沒有見過田主」、「（問：原告打田
      的報酬是誰去收的？）如果田主有在現場的，就直接轉交
      給原告，如果田主沒有在現場的，是經過介紹人送錢到我
      家，我再轉交給原告。」等語，經質之原告亦承稱曾在田
      的現場見過一、二位地主等語（以上見本院卷第79頁），
      是堪認被告應已依轉讓書之約定履行輔導營業轉讓義務。
    2.被告主張：原告自96年4 月28日起即拒絕被告輔導由被告
      陪同去翻土之事實，業據原告自承無訛（見本院96年12月
      4 日言詞辯論筆錄）。原告雖稱：「我們簽約時，被告是
      要把名冊給我，要打田時，也要帶我去認識客戶，但被告
      都沒有這樣做，而且被告還向客戶說我和他是合夥關係，
      不知道是存什麼心。因為我發現被告趁我不在時，私自將
      我停放在他那裡的曳引機開出去打田，沒有告訴我，因為
      我每次使用完曳引機後都會清洗，就是有一次我發現沒有
      清洗，我才知道這件事，我覺得這樣有問題，被告存心欺
      騙我，便不再去翻土」云云，惟被告否認有私自將原告曳
      引機開出去打田之事實，原告就此並未舉證以實其說，且
      查原告主張被告有交付如被證4 之對其營業並無幫助的「
      客戶名冊」之義務的理由為本院所不採（已如前述）；再
      佐以證人丁○○證稱：「96年4 月27日上午10點左右，我
      和被告在望間村，聽到原告說沒有辦法做，我說買到了就
      是要去做，4 月28日我看到原告把耕耘機移走」、「我聽
      到原告抱怨沒有辦法做，問我有無辦法作，我說我不是作
      這個的」、「（原告）只是說這工作不是他做的，我不知
      道他為何這樣說」等語（見本院卷第49-51 頁），準此，
      本件原告是否係因被告未交付客戶名冊而拒絕由被告繼續
      輔導營業轉讓？或其實係因無法適應此行業之工作態樣而
      拒絕由被告繼續輔導，實啟人疑竇。
    3.按債務人之給付兼需債權人之行為始能完成者，倘債權人
      拒為此協力，即應負受領遲延之責，債務人於此受領遲延
      狀態終了前，未能完成給付，係因不可歸責於自己之事由
      所致，依民法第230 條之規定，自不負給付遲延責任。本
      件被告須履行之輔導營運客戶轉讓之義務，兼需原告之協
      力始能完成，惟原告自96年4 月28日起即拒絕由被告輔導
      之事實已如前述，則被告自無庸負給付遲延責任。
  (三)原告解除契約並不合法
    原告雖主張：其已於96年6 月5 日寄發存證信函予被告，催
    告被告履行移轉營業義務，惟被告迄今仍未依約履行其義務
    ，爰依民法第254 條或第255 條之規定解除契約云云。惟查
    ，原告於前開96年6 月5 日之存證信函中係催告被告「應於
    函到3日 內」履行移轉營運義務（見本院卷第8 頁），而斟
    諸證人乙○○證稱「（問：轉讓書上寫輔導營業有無可能三
    天完成？）不可能，約需一季的時間六個月」等語，準此，
    足見原告上述催告所定期間並不合理。再者，被告已依系爭
    轉讓書之約定履行其輔導營業轉讓義務，本件係因原告其後
    拒絕被告輔導翻土而未協力受領給付，故被告並無庸負給付
    遲延責任，已如前述，從而，原告無論係依民法第254 條或
    第255 條之規定解除契約，均屬不合法。
六、從而，原告主張依民法第254 條或第255 條之規定解除契約
    ，並請求被告返還買賣價金212 萬元，及自起訴狀繕本送達
    被告翌日起至清償日止，按週年利率5%計算之利息，為無理
    由，應予駁回。
七、本件事實已臻明確，兩造其餘之攻擊或防禦方法，及未經援
    用之證據，經本院斟酌後，認為與判決基礎之事實並無影響
    ，均不足以影響本裁判之結果，自無庸一一詳予論駁之必要
    ，併此敘明。
八、原告之訴既經駁回，其假執行之聲請亦失所附麗，併予駁回
 　 之。
九、訴訟費用負擔之依據：民事訴訟法第78條。
中　　華　　民　　國　　96　　年　　12　　月　　18　　日
                  民事第三庭    法　官　林曉芳
以上正本係照原本作成。
如對本判決上訴，須於判決送達後20日內向本院提出上訴狀。
中　　華　　民　　國　　96　　年　　12　　月　　18　　日
                                書記官  邱飛鳴
